【裁判字號】    99,訴,207
【裁判日期】    990827
【裁判案由】    給付報酬等
【裁判全文】
臺灣士林地方法院民事判決               99年度訴字第207號
原      告  業群資訊股份有限公司
法定代理人  乙○○
訴訟代理人  楊華興律師
被      告  交通部臺灣區○道○○○路局拓建工程處
法定代理人  甲○○
訴訟代理人  侯雪芬律師
上列當事人間給付報酬等事件，本院於民國99年8 月6 日言詞辯
論終結，判決如下：
    主  文
原告之訴及假執行之聲請均駁回。
訴訟費用由原告負擔。
    事實及理由
一、原告起訴主張：原告承攬被告「中區交控自動車牌辨識系統
    修復工程」（下稱：系爭工程），兩造並訂有契約主文、施
    工一般規範、詳細價目表、特訂條款等書面。系爭工程係以
    實際驗收數量計算，原告就「攝影機單元修復」之工程實際
    修復30套（含30套玻璃、8 套雨刷及馬達、18套電源供應器
    ），惟被告僅就其中10套准予驗收結算，尚積欠原告報酬新
    臺幣（下同）24萬6,800 元，為此依契約主文第2 條、第5
    條約定給付前開報酬。又特訂條款第10條第3 項要求原告必
    須建置「車輛偵測單元」，系爭工程共需裝置102 套「車輛
    偵測單元」，原告為建置前開設備即購買102 套「車輛偵測
    單元」，墊付357 萬元，詎被告所設計之詳細價目表中竟然
    漏列前開項目。為此，亦依契約主文第2 條、第5 條約定，
    請求被告給付前開價金。又系爭工程工期原訂自97年10月27
    日至98年2 月23日，共計120 日。惟適逢春節連續假期，經
    被告同意後展延至98年3 月9 日，但因系爭工程實際施作數
    量遠高於詳細價目表之預估量，原告被迫延至98年4 月20日
    完工，被告即主張原告逾期42天併計罰逾期違約金65萬8,08
    0 元。然依契約主文第18條約定之計算方式，應以「工程契
    約總價」510 萬元計算逾期違約金，違約金上限10% 至多為
    51萬元，非以工程結算總價658 萬800 元為計算基礎，是被
    告至少應再給付原告二者之差額14萬8,080 元。又兩造間原
    契約預估之施作數量及金額僅有510 萬元，惟結算金額高達
    658 萬800 元，實際施作數量金額更高達1,039 萬7,600 元
    （加計前述攝影機單元修復24萬6,800 元、車輛偵測單元代
    墊357 萬元），在實際施作數量追加之情形下，原告僅延長
    35% 之工期應屬合理，縱以51萬元計算違約金，仍屬過高。
    再契約主文第4 條第3 項規定：「如因工程數量增加......
    乙方得函請甲方核定延期日數。」是原告本得於系爭工程竣
    工前以「本案工程數量增加」為由，向被告申請延期，原告
    僅係逾期申請延期，不應課予原告過高之違約金。則依上所
    述，被告至少應再給付原告400 萬元以上等語。並聲明：(一)
    被告應給付原告400 萬元，及自起訴狀繕本送達翌日起至清
    償日止，按年息5%計算之利息。(二)願供擔保請准宣告假執行
    。
二、被告則以：系爭工程經驗收結算數量，有關「攝影機單元修
    復」之實際數量為10套，約定工期為「開工日（97年10月27
    日）（含）起算120 日曆天」，其間曾展延工期14天，展延
    後預定完工日為98年3 月9 日，原告實際於98年4 月20日完
    工，逾期42天，被告因此依契約主文第18條規定，計罰原告
    逾期違約金65萬8,080 元。有關「攝影機單元修復」部分，
    依兩造簽認之驗收紀錄僅有10套，過程中原告亦未事先告知
    監造單位有增加修復數量之情事，以便監造單位確認有無修
    復必要及事實，是被告無法於事後確認原告是否確有修繕30
    套情事，原告就此應負舉證之責。原告所提出貨單、零件故
    障品照片，因原告同時承包其他類似之修復工程，無法確認
    該等文件所示產品，是否用於本件工程。又原告設有102 套
    「車輛偵測單元」，惟「車輛偵測單元」已於「自動車牌辨
    識終端控制器修復」中一併計價，「車輛偵測單元」應非屬
    漏項。依兩造間契約文書特訂條款第8 條、第10條第(3)款之
    規範可知，自動車牌辨識終端控制器，已包含車輛偵測單元
    。又依特訂條款第15條規定內容觀之，「自動車牌辨識終端
    控制器修復」工作項中，其費用已包括自動車牌辨識終端控
    制器所需零組件，因車輛偵測單元即為「自動車牌辨識終端
    控制器」之零組件，故併於該項次中給付，並無漏項。系爭
    工程中，因軟體因素更換33套自動車牌辨識終端控制器，併
    同自動車牌辨識終端控制器之更換，併於控制器箱體內設置
    102 套「車輛偵測單元」，已在工項內一併計付，不應額外
    計價。又依契約主文第4 條第3 項、施工一般規範第五章第
    三節四十七(四)規定可知，數量增加時，承包商雖可申請展延
    工期，惟需該數量增加對工期產生影響，且承包商在工期內
    提出申請，被告始有審酌必要。系爭工程雖較契約預估數量
    有所增加，惟工程自97年10月27日開工後，原告即因尋找協
    力廠商等問題，遲至98年2 月後始進行契約項目相關硬體修
    復工作，致進度嚴重落後逾18% 。又依契約主文第18條約定
    ，逾期罰款上限為「契約價金總額（含契約變更）之百分之
    十」，其真意即為「結算」總價百分之十之意旨。系爭工程
    結算總價為658 萬800 元，其逾期罰款上限即為65萬8,080
    元。又本件應計違約金遠高於扣款金額，自無再依民法第25
    2 條規定酌減之必要等語。並聲明求為判決駁回原告之訴。
三、兩造不爭執事項（本院卷第115頁背面）：
  (一)兩造間於97年10月21日簽訂如原證一（本院卷第10-13 頁）
    內容所示之契約書（下稱系爭契約），原證二、三、四（本
    院卷第14-41 頁）亦均為系爭契約規範及內容之一部分。
  (二)系爭契約原約定總價為510 萬元，惟其後工程結算總價則為
    658 萬800 元。
  (三)原告已裝置102 套「車輛偵測單元」，經被告驗收完畢且已
    交付被告使用中。
  (四)依契約原約定期限為97年10月27日起算120 天日曆天（系爭
    契約主文第4 條第2 款），嗣因故經被告同意展延工期14天
    ，展延後原告應完工期限為98年3 月9 日，惟原告實際完工
    日期為98年4 月20日，逾前開完工期限42天。
  (五)被證一原告98年3 月6 日業中控- 車牌字第980009號函（本
    院卷第71頁）為原告所發。
四、兩造爭點：
  (一)除被告准予驗收之「攝影機單元修復」10套外，原告是否另
    有20套「攝影機單元修復」？此部分得否請款？
  (二)原告主張之「車輛偵測單元」102 套是否為詳細價目表之漏
    項，而得由原告另向被告請求給付？如得請求給付，其單價
    應如何認定？
  (三)系爭契約主文第18條約定以「工程契約總價」計算違約金時
    ，「工程契約總價」應為契約約定之510 萬元，抑或實際結
    算之658萬800元？
  (四)本件違約金約定有無過高而應依民法第252 條規定予以酌減
    之情事？工程數量之增加是否確實影響原告工作完成時程？
五、茲就兩造爭點分述如下：
  (一)除被告准予驗收之「攝影機單元修復」10套外，原告是否另
    有20套「攝影機單元修復」？此部分得否請款？
  1.兩造間特訂條款第12條就硬體狀態清查約定：「承包商於開
    工後2 週內完成國道1 號13套及國道3 號20套自動車牌辨識
    器硬體狀態清查，並提送硬體狀態清查清單，經工程司審查
    確認後，作為故障之自動車牌辨識器修復之依據。其清查費
    包括測試配合人工、工具損耗及雜項等費用，以1 式給付。
    」同條款第13條就攝影機單元修復約定：「承包商依據工程
    司核可之硬體狀態清查單中故障之攝影機單元進行修復。其
    修復費用包括攝影機單元修復所需零組件、安裝配合人工、
    測試配合人工、工具損耗及雜項等費用，以實際修復之套數
    給付」（本院卷第36頁）。是系爭工程承攬標的於契約簽立
    時標的固僅屬「可得特定」之範圍（故障之國道1 號13套及
    國道3 號20套自動車牌辨識器），惟契約成立後，兩造即須
    依上開約定程序，特定需維修之自動車牌辨識器硬體即承攬
    標的之範圍，亦惟有被告之工程司依原告所提硬體狀態清查
    清單審查確認之標的，始得「作為故障之自動車牌辨識器修
    復之依據」，承包商即原告並須「依據工程司核可之硬體狀
    態清查單中故障之攝影機單元」進行修復。
  2.依證人即原告公司文書主任丁○○所證述，原告曾於99年3
    月9 日，寄發如原證15所示函文本院卷第124-127 頁，下稱
    ：第1 次函）檢附「硬體設備修復明細」，復於99年3 月16
    日，以同一發文日期、文號，寄發如原證16所示函文（本院
    卷第130-133 頁，下稱：第2 次函）檢附「硬體設備修復明
    細」（本院卷第116 頁背面、第117 頁）。上開3 月9 日、
    3 月16日寄發之第1 、2 次函，發文日期、字號、主旨皆相
    同，其說明欄第1 項均記載：「依合約特訂條款第12條硬體
    狀態清查規定辦理。」是上開函文檢附者雖名曰「硬體設備
    修復明細」，惟實質上應為特訂條款第12條所約定之「硬體
    狀態清查清單」，需經被告指派之工程司即世曦公司「核可
    」後，始為兩造合意確認之修復範圍。依楊麗秋所證，第1
    次函文所列攝影機單元修復30套，未經世曦公司核可；嗣原
    告復以第2 次函檢附硬體狀態清查清單（本院卷第116 頁背
    面、第117 頁），其上所列「攝影機單元修復」項下已更改
    為10套（本院卷第130 頁）。是以，原告變更後依兩造間特
    訂條款第12條約定所提出之硬體狀態清查清單中，攝影機單
    元修復之數量為10套，並特定為國道3 號之大甲、梧棲、和
    美、霧峰、大里、苑裡、後龍等路段之攝影機8 套，及國道
    1 號彰化、臺中等路段之攝影機2 套（本院卷第132 、133
    頁），上開特定後之10套攝影機單元修復並經世曦公司「核
    可」後予以承諾，是兩造間承攬契約所合意之「攝影機單元
    修復」標的，即為第2 次函所特定之上開10套攝影機。原告
    主張另修復之20套攝影機單元，既非兩造依約定方式確認之
    承攬標的，其依約訴請被告給付承攬報酬，自屬無據。
  (二)原告主張之「車輛偵測單元」102 套是否為詳細價目表之漏
    項，而得由原告另向被告請求給付？如得請求給付，其單價
    應如何認定？
  1.經查，兩造間特訂條款第15條就「自動車牌辨識終端控制器
    修復」約定：「承包商依據工程司核可之硬體狀態清查清單
    中故障之自動車牌辨識終端控制器進行修復。其修復費包括
    自動車牌辨識終端控制器修復所需零組件、安裝配合人工、
    測試配合人工、工具損耗及雜項等費用，以實際修復套數給
    付。」而特訂條款第8 條「系統構成」約定：「自動車牌辨
    識系統由自動車牌辨識器及手提測試機軟體所構成。自動車
    牌辨識器包括下列各項設備：(1)攝影機單元(2)閃光燈(3)自動
    車牌辨識終端控制器（含車輛偵測單元）。」第10條設備規
    格之第(3)款復載明：「車輛偵測單元『內建』於自動車牌辨
    識終端控制器內（利用影像偵測）」。又依被告所提自動車
    牌辨識終端控制器箱體實體照片（本院卷第80、81頁）、架
    構圖（本院卷第82頁），車輛偵測單元於構造上、功能上確
    屬自動車牌辨識終端控制器成分之一，殆無疑義。是以，車
    輛偵測單元應屬自動車牌辨識終端控制器修復所需零組件之
    一，其修復費用，解釋上應即包含於自動車牌辨識終端控制
    器修復費用之一部分，非屬漏項。
  2.證人即系爭工程設計監造單位世曦公司人員丙○○於本院結
    證稱：系爭工程詳細價目表係伊所編列，項目4 所列「自動
    車牌辨識終端控制器修復」項下已包含「車輛偵測單元」，
    因終端控制器裡面包含許多單元，車牌辨識器及偵測單元都
    是其中一部分，因係修復工程，不一定要更新新品，所以用
    比例去擬定詳細價目表上所列價格等語（本院卷第120 頁）
    。是系爭工程詳細價目表之製作人主觀上之原意亦將「車輛
    偵測單元」修復費用，包含於「自動車牌辨識終端控制器修
    復」中。
  3.況原告如認「車輛偵測單元」係獨立之計價項目，理應獨立
    列計數量申請核可，惟原告前開第1 次、第2 次函說明二第
    3 點均僅記載「自動車牌辨識終端控制器修復」33套，附件
    中亦係於「設備名稱」欄「自動車牌辨識終端控制器修復」
    項下，說明「LPR SYSTEM 102套」，並非獨立請求計價。
  4.綜上，解釋兩造間承攬契約文書之客觀文義、詳細價目表製
    作人之主觀意思，原告履約過程中之回應，均足認「車輛偵
    測單元」應包含「自動車牌辨識終端控制器修復」項下，非
    屬漏項。至世曦公司於製作系爭工程詳細價目表擬定之價格
    是否合理，本係承攬人於投標時所應考量之風險，非得以履
    約過程支出成本高於預期，於事後另行爭執客觀上已屬明確
    之契約項目。
  (三)系爭契約主文第18條約定以「工程契約總價」計算違約金時
    ，「工程契約總價」應為契約約定之510 萬元，抑或實際結
    算之658萬800元？
    兩造間契約主文第18條約定：「乙方（即原告）倘不依照契
    約規定限期完工，應向甲方（即被告）按逾期之日數，每日
    扣款該批工程契約千分之三罰款。此項逾期違約金，以契約
    價金總額（含契約變更）之百分之十為上限，甲方得在乙方
    未領工程款內扣除，如有不足，仍向乙方追索之。」是依上
    開約定，契約總價金因「契約變更」而變更時，計算違約金
    百分之十上限，應以契約變更後之總價金為據。兩造間就系
    爭工程實際結算金額為658 萬800 元，亦即工程變更後最後
    定案之金額（契約主文第5 條），是依上開規定及說明，計
    算原告逾期違約金之百分之十上限，自應以契約變更後之金
    額658 萬800 元為據，亦即原告逾期違約金之上限應為65萬
    8,080 元（0000000 ×10%=658080），非原告主張依原約定
    報酬510 萬元按10% 計算之51萬元，原告主張逾51萬元部分
    被告不得以違約金扣除，自非可採。
  (四)本件違約金約定有無過高而應予以酌減之情事？工程數量之
    增加是否確實影響原告工作完成時程？
    原告主張原預定之工作內容為「攝影機單元修復」10套、「
    閃光燈修復」10套、「自動車牌辨識終端控制器修復」5 套
    ，結算時「攝影機單元修復」仍為10套，「閃光燈修復」增
    加為102 套、「自動車牌辨識終端控制器修復」增加為33套
    ，依丙○○所證，此部分影響之工項應為工程進度表上之「
    硬體設備與安裝」乙項（本院卷第121 頁背面）。「硬體設
    備與安裝」修改後之預定時程，為97年12月1 日進行至98年
    2 月2 日，而同時進行無待乎「硬體設備與安裝」完成始得
    接續進行之工項，包括97年12月15日開始至98年2 月2 日「
    工地及系統整合計畫文件製作」，98年1 月1 日至98年3 月
    5 日之「移交接管文件製作」，有被告所提「預定作業進度
    時程網狀圖」在卷可憑（本院卷第147 頁）。是縱原告「硬
    體設備與安裝」乙項工項因修復數量增加而無法於預定之98
    年2 月2 日完工，惟只要於98年3 月2 日「竣工檢驗」工項
    開始前完成，即不影響「竣工檢驗」工期，進而影響工期。
    98年2 月3 日至98年3 月2 日期間皆屬工程實務所謂「浮時
    」，「硬體設備與安裝」工項於上開浮時期間繼續進行，不
    致影響完工期限。又依原告所提前開第2 次函，原告至遲於
    98年3 月6 日已完成「硬體設備與安裝」工項，工期受影響
    之天數至多為4 天，原告可歸責之遲延工期為42天，扣除4
    天不可歸責原告部分，遲延工期仍達38天。又依契約主文第
    18條約定，遲延違約金按每日千分之三計算，原告應罰違約
    金仍逾總價金10% （計算式：3 ÷1000×38×100%=11.4%）
    ，被告主張原告承攬報酬應扣除結算總價金10% 即65萬8,08
    0 元作為違約金，仍屬有據。原告主張「硬體設備與安裝」
    修復數量增加，應酌減違約金數額云云，尚非可採。
六、從而，原告本於前揭原因事實，依兩造間承攬契約法律關係
    ，訴請被告給付400 萬元，及自起訴狀繕本送達翌日起至清
    償日止，按年息5%計算之利息，為無理由，應予駁回。又原
    告受敗訴判決，其假執行之聲請即失所依據，應併予駁回。
七、本件事證已臻明確，其餘兩造主張、陳述暨所提之證據，經
    審酌均與本院前揭判斷不生影響，爰不一一詳予論述，附此
    敘明。
八、據上論結，原告之訴為無理由，依民事訴訟法第78條判決如
    主文。
中    華    民    國    99    年    8     月    27    日
                  民事第一庭  法  官  王本源
以上正本證明與原本無異。
如對本判決上訴，應於判決送達後20日內向本院提出上訴狀；若
委任律師提起上訴者，應一併繳納上訴審裁判費，否則本院得不
命補正逕行駁回上訴。
中    華    民    國    99    年    9     月    6     日
                              書記官  周玉惠

司法院資訊處製作；財團法人民間司法改革基金會備份。
